臺灣新竹地方法院民事判決　　　　　　　 95年度訴字第201號
原　　　告　丁○○
　　　　　　　　　　　19-2.
訴訟代理人　陳鄭權律師
　　　　　　邱奕澄律師
被　　　告　丙○○
　　　　　　　　　　　號
訴訟代理人　鍾添錦律師
上列當事人間請求履行契約事件，本院於民國96年6月6日辯論終
結，判決如下：
    主  文
原告之訴及假執行之聲請均駁回。
訴訟費用由原告負擔。
    事實及理由
一、原告主張：
（一）原告於民國62年6月15日與被告就被告所有坐落新竹縣湖
      口鄉○○○段四腳亭小段4之36地號土地（土地重劃後地
      號改為新竹縣湖口鄉○○段1170地號）簽訂買賣契約，約
      定被告將上開買賣契約書後附「買賣土地標示圖」所示紅
      色部分面積約694.6平方公尺（即約210坪）出賣與原告。
      買賣價金以每坪新台幣（下同）四百元計算，合計為八萬
      四千元。關於價款之支付，契約第3條約定：「第一期：
      本契約成立同時交付買賣訂金新台幣壹萬伍仟元正，收迄
      不另立收據。第二期：民國陸拾貳年陸月貳拾伍日再交付
      新台幣陸萬元正。第三期：買賣產權移轉登記經地政機關
      收件審查通過時，殘價款金全部一次付清」。原告已交付
      第一、二期款共七萬五千元。惟農業發展條例於62年9月
      公布，土地法第30條於64年間修正，規定農地不得細分，
      亦不得移轉為共有，致系爭買賣契約支付第三期款之條件
      尚未成就，故原告尚餘九千元尾款未給付予被告。然土地
      法第30條與農業發展條例第30條關於農地不得分割及移轉
      為共有之規定，均於89年1月28日經修法刪除失效，是本
      件移轉登記請求權原告係於89年1月28日起始得行使，然
      原告屢催請被告配合先行辦理所有權移轉登記，以便交付
      價金並依系爭契約第4條之約定將系爭土地交付原告掌管
      使用，惟被告均不予理會，原告續於94年11月10日以桃園
      府前21支郵局第2855號存證信函催告被告履行契約，被告
      仍不予聞問。為此，依據買賣契約提起本訴，並聲明如下
      ：
    (一)被告應將坐落新竹縣湖口鄉○○段1170地號土地面積2117
      平方公尺中所有權應有部份64分之21移轉登記予原告。
    (二)被告應於收受原告九千元之同時，將如原證二號附圖所示
      A部分、面積約694平方公尺土地交付原告占有使用。
    (三)就前述第二項之請求，原告陳明願供擔保，聲請宣告准予
      假執行。
（二）對被告抗辯所為之陳述：
    (一)本件買賣契約訂約時，被告雖未滿20歲，但當時係由被告
      之母傅鍾金蘭出面以法定代理人之名義，連同證人即被告
      之兄乙○○、原告、介紹人戊○○、甲○○等人齊至葉文
      清代書事務所簽訂，效力及於被告，被告負有依約履行之
      義務。
    (二)新竹縣湖口鄉○○○段四腳亭小段4之36地號土地，於土
      地重劃後確為新竹縣湖口鄉○○段1170地號土地，此由新
      、舊地籍圖所示之位置關係可知，是新竹縣湖口鄉○○段
      1170地號土地與重劃前之新竹縣湖口鄉○○○段四腳亭小
      段4之36地號土地具有同一性，且仍屬被告所有，自無給
      付不能之情形。
    (三)系爭土地買賣契約訂立於62年6月15日，當時土地法並未
      禁止農地分割或移轉為共有，系爭買賣於契約訂立時當然
      有效。雖農業發展條例於62年間公布，土地法第30條第1
      項本文亦於64年7月24日修正為：「私有農地所有權之移
      轉，其承受人以能自耕者為限，並不得移轉為共有」，致
      原告對被告請求移轉土地所有權之債權請求權，因法規變
      動而無從行使，請求權時效中斷進行。但農業發展條例與
      土地法第30條禁止農地分割及移轉為共有之規定，均於89
      年1月28日經修正刪除失效，原告之移轉登記請求權已可
      行使，請求權時效亦恢復進行，故自64年7月24日起至89
      年1月26日止，這段期間並無請求權時效進行之可言，而
      從62年6月15日至64年7月24日，僅2年1月9日，另自89年1
      月26日至原告起訴之日即95年2月8日亦僅6年14日，兩者
      相加僅為8年1月23日，並未逾15年之請求權時效期間。
二、被告辯稱：
（一）新竹縣湖口鄉○○○段四腳亭小段4之36地號土地，因被
      告之父傅阿威於61年3月4日死亡，由被告分割繼承而單獨
      取得。被告未曾與原告簽訂上開不動產買賣契約書，亦不
      曾收受原告給付之訂金或買賣價金。94年11月10日被告收
      到原告委請之陳鄭權律師所寄桃園府前21支郵局第2855號
      存證信函後，始知悉新竹縣湖口鄉○○○段四腳亭小段4
      之36地號土地遭三哥乙○○擅自出售。被告質諸三哥乙○○，其不否認有擅自出賣之事實，且承認其所為，非但未
      得被告之同意，亦未經當時被告法定代理人傅鍾金蘭之允
      許，顯然三哥乙○○所為，係出賣他人之物，其所訂之買
      賣契約對原告不生效力。至於原告主張前開契約由原告之
      母傅鍾金蘭代理訂約，則非事實。
（二）縱令前開買賣契約為有效，但該買賣契約之標的為特定物
      ，而新竹縣湖口鄉○○○段四腳亭小段4之36地號土地在
      土地重劃後，位置、地形、面積均已改變，重劃前與重劃
      後根本不同，要求被告移轉前述買賣契約標的，已屬給付
      不能。
（三）且縱使前開買賣契約有效成立，原告請求被告移轉所有權
      之時效應從62年6月15日起算，至起訴時已逾15年，業已
      罹於時效，被告自得主張時效抗辯。原告雖認為請求權時
      效進行因法律限制而中斷，但查民法第129條，時效中斷
      事由限於請求、承認、起訴三項，並無法律限制此項，原
      告當不得以此主張時效中斷。況且64年7月24日（被告答
      辯狀誤載為64年7月15日）修正施行之土地法第30條第1項
      規定私有農地不得分割或移轉為共有，前述買賣契約已經
      因法律限制之規定，有民法第225條第1項「因不可歸責於
      債務人之事由，致給付不能者，債務人免給付義務。」之
      情形，該契約已成為嗣後給付不能，依民法第22 5條第1
      項之規定，債務人免給付之義務。契約之標的嗣後不能，
      契約即已失其效力，不因嗣後標的再恢復而成為有效之契
      約，此有最高法院39年台上字第1020號判例及30年滬上字
      第209號判例可資參照。
（四）為此答辯聲明如下：
    (一)原告之訴駁回。
    (二)訴訟費用由原告負擔。
    (三)如受不利判決，願供擔保聲請宣告免為假執行。
三、本件行集中審理程序，經整理兩造不爭執之事項如下：
（一）重劃前之新竹縣湖口鄉○○○段四腳亭小段4之36號土地
      ，經重劃後為新竹縣湖口鄉○○段1170地號土地。
（二）被告為湖口鄉○○段1170地號土地之單獨所有權人。
四、本件行集中審理程序，經整理兩造爭點如下：
（一）原證二號之買賣契約是否由被告之母親代理被告與原告所
      簽訂？
（二）如前項為真正，該買賣契約效力及於被告，本件給付之標
      的是否因64年7月24日土地法之修正，陷於給付不能？
（三）承前，本件給付之標的是否因土地重劃，致土地位置不同
      ，而成為給付不能？亦或重劃前後具有同一性，而非屬於
      給付不能？
（四）再承前，本件原告之請求權是否罹於15年之消滅時效?
五、本院之判斷：
（一）原告主張被告之母傅鍾金蘭以法定代理人之身分，代理被
      告與原告訂立系爭不動產買賣契約，固提出不動產買賣契
      約書以及抬頭為「中華火柴爆竹股份有限公司」且其上載
      有「茲收到買主丁○○第二期價款陸萬元，中華民國六十
      二年六月二十四日」等字樣之收據各一份為證，然為被告
      所否認，並以前詞置辯。經查：
    (一)被告為45年5月20日出生，業經提出身分證查核無誤，則
      系爭買賣契約62年6月15日訂立時，被告年僅17歲，為限
      制行為能力人，而原告所提之不動產買賣契約書上並無被
      告母親傅鍾金蘭之簽名或蓋印，另抬頭為「中華火柴爆竹
      股份有限公司」62年6月24日收到第二期價款六萬元之收
      據上，僅記載賣方由「乙○○代」之字樣。查證人乙○○
      乃被告之兄長，62年6月24日時並非被告之法定代理人，
      為兩造所不爭執，而第二期價款六萬元占全數買賣價金之
      七成，此六萬元由何人收取，顯然至為重要，既然被告之
      母傅鍾金蘭以法定代理人身分，於62年6月15日代被告訂
      約並收取第一期價金一萬五千元，何以才區區9日後，卻
      任由被告之兄乙○○代為收取高達七成之買賣價款，與常
      情顯然不合，況原告亦未提出乙○○有何證據可供佐證當
      時其具有代為收款之代理權限，是原告主張系爭不動產買
      賣契約為被告之母傅鍾金蘭代理原告所訂定，已有可疑，
      尚不可遽信。
    (二)原告所提之77年11月16日桃園七支郵局第182號存證信函
      ，收件人為被告，副本收件人卻為被告之兄乙○○，內容
      記載：「先生於民國六十二年六月十五日與存證人訂立不
      動產買賣契約書‧‧約貳佰壹拾坪左右分割賣出，今特檢
      送原始契約書與第二期價款收據影印各乙份，迄今應如何
      處理，敬請收到本存證後十日內函覆示知是盼。」，有卷
      附存證信函可考。倘若系爭不動產買賣契約係被告之母代
      為訂約，當嗣後法律變更致使履行契約已有疑問時，原告
      函催對象亦應為被告之母，何以卻將被告之兄乙○○列為
      存證信函之副本收件人？此與常理亦有未合。
    (三)再以訂約及第二期價款交付等經過情形而言，證人即買賣
      契約之介紹人兼第二期款交付之見證人戊○○於本院證稱
      ：「（系爭買賣契約）上面是我的名字，可是我不識字。
      （對系爭買賣契約）有印象，當時契約已經寫好了，賣方
      沒有帶印章，等了很久才回來‧‧買方有包一個紅包給我
      ，多少錢我忘了，本件的買賣是我外甥女在湖口三槍牌公
      司買一塊地，我也跟著去看，那邊有別的人說有土地要賣
      ，當時我在桃園的市場拉魚貨，原告丁○○的老婆在那邊
      賣早餐，我就和原告丁○○太太說湖口有人要賣一塊地，
      後來我就帶他們去看，和我們接觸的賣方是一位老先生和
      一位老太太，名字我不清楚，至於老先生老太太是否就是
      契約上簽名的人我不清楚。（問：你帶原告丁○○和他的
      太太去看土地時，當天就和賣方簽約了嗎？）沒有，他們
      是先談價錢，有討價還價，這部分我沒有參與。第一次我
      有帶原告丁○○他們去看，後來他們彼此交涉我沒有參與
      ，之後就是他們一起去代書那邊簽約，我也有一起去，代
      書是賣方找的，代書姓什麼我也不知道，在場的人有我、
      原告丁○○、賣方的老先生和老太太、代書，其他人我就
      記不得了。（問：你有沒有聽到賣方老先生老太太說，他
      們是湖口土地的地主？或他們是地主的何人？）我都沒有
      在聽。（問：這契約書上的丙○○當時在場嗎？）我根本
      不知道誰是丙○○。（問：賣方是誰在契約上簽名的？）
      我也不知道，他們雙方談好，我有紅包可以拿就好了。‧
      ‧（問：第二期款收據上戊○○這三字是你寫的嗎？）不
      是，但我當時有帶印章去，可是是交給別人蓋印。（問：
      第二期款收據上面有你的名字，你有參與嗎？參與之經過
      情形為何？）我忘記有沒有參與了。（問：第二期款收據
      是指買方有再拿一筆六萬元交給賣方，你記得嗎？）都不
      記得了。（問：你記得賣方是男是女？）是一對五十多歲
      的夫妻，我不知道他們姓什麼，他們都說客家話。（問：
      你說的五十多歲老先生老太太他們有沒有表示是誰的爸媽
      ？）沒有，因為當場我並沒有看到任何人叫他們爸媽或阿
      公阿嬤，我主觀上認為那對是夫妻。‧‧（問：你當時有
      看到目前坐在庭上的丙○○嗎？）沒有。（問：簽約時有
      沒有看到一位十幾歲快二十歲年輕的男生？）沒有。」（
      見本院95年12月4日言詞辯論筆錄）。依據證人戊○○所
      言，訂約時被告並不在場，而代表賣方之老先生、老太太
      ，是否即為被告之法定代理人，亦無何證據可資佐證。
    (四)證人甲○○就其見聞訂約與第二期價款交付經過，於本院
      結證稱：「是證人戊○○介紹買這土地，我和原告丁○○
      是朋友，我打算買一間，原告丁○○打算買二間，（買賣
      契約）上面沒有我的名字，是因為我當時在公家機關服務
      不方便具名。（問：證人戊○○是直接先介紹你還是介紹
      原告？）不清楚，反正就是介紹人帶我們一起去看那塊地
      的所在，證人戊○○把我們帶到賣方的家裡，我們去賣方
      家裡時，證人戊○○已經把價錢談好了，是一坪四百元，
      所以我和丁○○去賣方家裡時就沒有再討價還價了，之後
      是賣方帶我們去代書事務所。（問：賣方有誰？有幾位？
      跟我們談土地買賣的是好幾位五、六十歲的老人家跟我們
      談的。（問：跟你們談的老人家就是在契約上簽名的人嗎
      ？）不是，談的是老人家，但是契約簽約時賣方好像去二
      位，一位是年輕的男生，另一位是老太太。（問：年輕男
      生和老太太都有在契約上簽名嗎？）好像都沒有，好像都
      是代書寫的，時間太久了，我都忘了。（問：賣方當時有
      拿所有權狀出來嗎？）不記得了。（問：你當時有對過契
      約簽名的人就是土地所有權狀上的所有權人？）我不清楚
      ，我記得賣方指定三間的位置，由代書在契約書上畫下來
      。‧‧簽約當時有付大約一萬多元，其中三分之二是丁○○出來，三分之一是我出的，契約書上寫的第二期款我們
      都有付，也是三分之二是丁○○，三分之一是我出來的，
      當時我們在代書家把錢交給一位年輕人，代書也在場，代
      書也寫收據給我們，就是原證三號的收據。‧‧（簽買賣
      契約時）有我、介紹人、丁○○、代書、賣方一個老太太
      和一位年輕男性。‧‧當時沒有約定何時去丈量土地，都
      是委託代書，繳了第二期款後就沒有下文了，因為政府禁
      止土地過戶，77年間我和丁○○有發存證信函給姓傅的二
      位，想要問賣方拖了這麼久有什麼消息，約一年後，我有
      去賣方家找過乙○○一次，因為我知道第二期款是乙○○
      收的，但乙○○只跟我說土地重畫後在哪裡，都在敷衍我
      ，之後就沒有再找過乙○○了。（問：你們第二期款是交
      給乙○○嗎？為何你會交給乙○○？）是的，我不曉得他
      們傅家是何情形，代書叫我們去交錢，我們就交錢了，我
      是看到收據才知道第二期款是乙○○收的。（問：你有找
      過被告丙○○嗎？）沒有，我只是注意第二次收款的是乙○○。（問：你在簽約當時，賣方是老太太還是男性年輕
      人在主導？）不清楚，因為他們都說客家話，不過當時代
      書都是跟男性的年輕人在講話。（問：你說的年輕男性是
      否就是現在庭上的丙○○？）我不認識他，我以前都沒有
      看過。（問：你剛說簽約時賣方有老太太和年輕人，他們
      有沒有說他們是賣方的何人？）老太太是賣方的長輩，至
      於年輕人我不知道是何關係。（問：簽買賣契約時，在場
      的賣方年輕人是否就是跟你收第二期款的乙○○？）是的
      ，是同一人，可是簽買賣契約時我不知道他叫乙○○，是
      付第二期款時簽收據時，我才知道他叫乙○○。（問：簽
      約當時，賣方簽名蓋章是誰寫？）不知道，因為不認識賣
      方。」（亦見本院95年12月4日言詞辯論筆錄）。
    (五)比較證人戊○○、甲○○上開所述，二人均證稱訂約時被
      告不在場，在場之老年人，不論是老先生或老太太，均無
      從肯認係被告之法定代理人；至於買賣價款由何人談定？
      買方有無討價還價？簽約時賣方是否是乙○○以被告之名
      義簽約？等關鍵重點，證人戊○○、甲○○所言則互有差
      別。而系爭不動產買賣契約書，經人己○○證稱應係其在
      湖口擔任代書多年之父葉文清所書寫，但葉文清業已中風
      ，呈植物人狀態，靠呼吸器維生，另兩造均不爭執被告之
      母傅鍾金蘭業已去世十多年，故本院實無法傳訊葉文清或
      傅鍾金蘭，以明當年訂約情形。此外，證人乙○○亦到院
      證稱：當年原告想要買系爭土地的一小部分，其有說土地
      是被告丙○○的，原告說沒有關係，就拿錢要訂約，其確
      定係以自己之名義與原告訂書面契約，訂約時其母傅鍾金
      蘭或被告或叔父均不在場，其一人出面把被告土地出售，
      至於買賣契約上為何寫賣主是被告，其不知道，因為都是
      代書在處理，後來有收第二期款六萬元，故其在第二期款
      收據上簽名蓋印，至於其有無將出賣被告土地一事告訴母
      親或被告，其已忘記了，不過其不認識證人甲○○，而拿
      到的買賣價款，其打算收齊後再拿給被告，但一直未收齊
      ，也始終未交與被告（見本院96年1月9日言詞辯論筆錄）
      。查證人乙○○為被告之兄長，又自承擅自出售被告土地
      且收受原告之買賣價款七萬五千元，與本件利害關係甚深
      ，其所言自有偏頗之可能，尚須綜合觀察其他證據。惟縱
      使因證人甲○○具有隱藏之買主身分，支付金錢後卻未取
      得土地所有權，其之記憶較為深刻、證詞較為可採，然依
      證人甲○○所述，仍無法認定當年係被告之母傅鍾金蘭代
      被告訂約，反而較有可能當年之賣主係被告之兄乙○○。
      惟如前述，證人乙○○當時並非被告之法定代理人，亦無
      證據可得證明被告之母傅鍾金蘭曾授權證人乙○○就系爭
      土地與原告訂約，是證人乙○○所為，係無權卻出售他人
      之物，其所訂立之買賣契約，對原告不生效力。被告以此
      抗辯，則屬可採。
    (六)綜上，系爭買賣契約尚無證據可資證明係被告之母代理被
      告與原告所簽訂，買賣契約之效力不及於被告，被告辯稱
      其無按系爭買賣契約給付之義務，於法有據。
（二）因被告不受系爭買賣契約效力之所及，被告無須依該契約
      負擔出賣人之給付義務，從而，兩造關於本件買賣標的是
      否因嗣後土地法修正陷於給付不能、買賣標的是否因土地
      重劃不再具有同一性亦屬肆後給付不能、原告之請求權有
      無罹於消滅時效等爭點暨所提證據，本院自無須再予審酌
      及判斷，併敘明之。另依系爭買賣契約所示，原告購買者
      為特定物之所有權，然原告之訴之聲明卻請求被告移轉部
      份應有部分，及將特定部份交付原告占有使用，顯與買賣
      契約所訂有所矛盾，然亦如前述，此部分本院已無再予審
      酌之必要，爰附此敘明。
（三）本件原告之請求，為無理由，應予駁回。又原告受敗訴判
      決，其假執行之聲請即失所依據，應併予駁回。
六、據上論結，本件原告之訴為無理由，依民事訴訟法第78條，
    判決如主文。
中　　華　　民　　國　　96　　年　　6 　　月　　25　　日
                  民事第一庭    法  官  李珮瑜
以上正本係照原本作成。
如對本判決上訴，須於判決送達後20日內向本院提出上訴狀。
中　　華　　民　　國　　96　　年　　6 　　月　　25　　日
                                書記官　朱苑禎
